【裁判字號】    98,上,1164
【裁判日期】    990406
【裁判案由】    損害賠償
【裁判全文】
臺灣高等法院民事判決                  98年度上字第1164號
上  訴  人  丙○○
訴訟代理人  乙○○
被  上訴人  甲○○
            丁○○
上列當事人間請求損害賠償事件，上訴人對於中華民國98年9月
30日臺灣臺北地方法院98年度訴字第1034號第一審判決提起上訴
，本院於99年3月23日言詞辯論終結，判決如下：
    主    文
上訴駁回。
第二審訴訟費用由上訴人負擔。
    事    實    及    理    由
一、上訴人主張：兩造為鄰居，上訴人居住於台北市○○區○○
    里○○鄰○○○路○段9巷13號，被上訴人夫妻則居住於同巷
    15號。民國（下同）97年10月17日19時許，上訴人駕駛自用
    小客車返回住處前停車時，要求被上訴人甲○○勿將機車違
    規停放，以免影響車輛出入；竟遭甲○○謾罵，復拍打上訴
    人左臉與左肩，致生紅腫瘀血之傷害，被上訴人丁○○亦當
    場出言辱罵上訴人「她像瘋婆子一樣，先出手打人」等語，
    侵害上訴人名譽。上訴人因而產生憂鬱及自律神經嚴重失調
    等症狀。爰依侵權行為法則請求新台幣（下同）30萬元本息
    ，及張貼道歉啟事等語（於原審聲明：被上訴人應連帶給付
    上訴人30萬元；並應聯名張貼附件之道歉啟事於里鄰公告欄
    1個月。原審為上訴人全部敗訴判決，上訴人提起上訴）。
    並上訴聲明：(一)原判決廢棄。(二)被上訴人應連帶給付上訴人
    30萬元。並應將附件所示道歉啟事刊登於台北市中正區新營
    里及該里第2鄰公告欄1個月。
二、被上訴人則以：甲○○並未辱罵上訴人或毆傷之，丁○○亦
    未辱罵上訴人。況且，上訴人配偶為醫生，但上訴人當時均
    未驗傷，3個半月後始至台大醫院精神科就醫，其精神等疾
    病與上訴人無關等語，資為抗辯。並答辯聲明：上訴駁回。
三、兩造不爭執事實：
  (一)兩造為鄰居，上訴人居住於台北市○○○路○段9巷13號，被
    上訴人夫妻則居住於同巷15號2樓。
  (二)上訴人前以同一事實主張甲○○、丁○○涉有傷害、公然侮
    辱，遂提起刑事告訴；甲○○則主張上訴人對其傷害及公然
    侮辱，亦提起刑事告訴。均經臺灣臺北地方法院檢察署98年
    度調偵字第208號處分不起訴；上訴人聲請再議，嗣經臺灣
    高等法院檢察署98年度上聲議字第2045號駁回再議。（見原
    審卷第15至21頁）。
四、上訴人主張甲○○於前揭時地謾罵，且動手拍打上訴人之左
    臉與肩膀，致上訴人受有左臉頰及左肩紅腫瘀血之傷害，被
    上訴人丁○○則當場出言辱罵上訴人，上訴人因此產生憂鬱
    及自律神經嚴重失調等病症云云。被上訴人辯稱並未毆傷、
    辱罵上訴人，上訴人於3個半月後始至台大醫院精神科就醫
    ，其精神疾病與被上訴人無關等語。經查：
  (一)按當事人主張有利於己之事實者，就其事實有舉證之責任，
    民事訴訟法第277條前段定有明文。又按「因故意或過失，
    不法侵害他人之權利者，負損害賠償責任，故意以背於善良
    風俗之方法，加損害於他人者亦同」、「不法侵害他人之身
    體或健康者，對於被害人因此喪失或減少勞動能力或增加生
    活上之需要時，應負損害賠償責任。」、「不法侵害他人之
    身體、健康、名譽、自由、信用、隱私、貞操，或不法侵害
    其他人格法益而情節重大者，被害人雖非財產上之損害，亦
    得請求賠償相當之金額。其名譽被侵害者，並得請求回復名
    譽之適當處分。」，民法第184條第1項、193條第1項、195
    條第1項亦定有明文。損害賠償之債，以有損害之發生及有
    責任原因之事實，並二者之間，有相當因果關係為成立要件
    。故原告所主張損害賠償之債，如不合於此項成立要件者，
    即難謂有損害賠償請求權存在（最高法院48年台上字第481
    號判例意旨參照）。
  (二)茲原審會同兩造於98年9月8日勘驗上訴人所提供錄影光碟：
    「97年10月17日晚上7：04：16開始，原告（即上訴人）與
    被告（即被上訴人）甲○○在原告家門前理論，雙方都有筆
    畫手腳但未觸及對方。同日晚上7：07：32，原告轉身向家
    門，轉過身後被告甲○○伸手向前接近原告的後腦（有無碰
    到因牆遮住看不到）。7：07：34光碟結束。」，有勘驗筆
    錄與光碟可考（見原審卷第145頁筆錄與證物袋），並有上
    訴人翻拍錄影畫面資料在卷（見原審卷第27至30、113、114
    頁）。依上開勘驗筆錄、光碟與翻拍資料，僅足以證明上訴
    人與甲○○於前開時地爭執，然無從得知兩造言詞內容，且
    無丁○○影像，尚不足以證明甲○○有何謾罵或毆打上訴人
    舉動，以及丁○○有何侮辱言詞。且錄影畫面僅能證明甲○
    ○向上訴人後腦接近，但是上訴人竟稱遭甲○○拍打左臉與
    肩膀，自難認上訴人所述紅腫等傷勢與甲○○有關。
  (三)其次，證人即警員蔡昌憲於原審98年8月10日言詞辯論期日
    結證稱：我在中正二南昌路派出所任職，於97年10月17日值
    班，接到通報，由員警黃世瑋到場處理。黃世瑋帶兩造回到
    派出所，他們三人來備案。當時沒有提出告訴，上訴人說被
    甲○○打左臉跟左肩；我告訴她如果有被打，可以到醫院驗
    傷並提出告訴。過了一個多月，上訴人到派出所提出公然侮
    辱的告訴，但是沒有告傷害等語（見原審卷第132、133頁筆
    錄）。警員黃世瑋亦於98年2月27日檢訊時證稱：我到達現
    場時，他們各說各話，不記得他們說話內容，沒有印象丁○
    ○說上訴人像瘋婆子先出手打人等語（見台灣台北地方法院
    檢察署98年度調偵字第208號案卷第4頁筆錄）。是依蔡昌憲
    與黃世瑋證詞，均未當場見聞有何辱罵或毆打情事，僅係兩
    造發生爭吵後，由黃世瑋至現場處理，將兩造帶回派出所備
    案，再由蔡昌憲接手處理；斯時，兩造各執一詞，尚無從因
    上訴人片面指控即認定被上訴人有何傷害或辱罵行為。至於
    甲○○辯稱上訴人突然用力刺戳其上臂膀，遂防衛性地反應
    搭上訴人肩膀，且轉念間急速鬆開手等語（見原審卷第48、
    49頁）；其未自認傷及上訴人，上訴人亦始終未提出驗傷等
    資料以證明受傷，故本院無從認定甲○○毆傷上訴人左臉、
    左肩。
  (四)其次，上訴人於衝突後月餘，僅就公然侮辱提出告訴，並提
    出錄影光碟，未就傷害部分提出告訴，有97年11月29日警訊
    筆錄可按（見台灣台北地方法院檢察署98年度偵字第2315號
    偵查卷第8頁），數日後始稱被上訴人尚有傷害行為（見同
    卷第9至10頁之97年12月5日警訊筆錄）。上訴人既於97年10
    月17日即表示遭甲○○毆打，而蔡昌憲提醒上訴人驗傷以便
    提出刑事告訴，參以上訴人配偶乙○○亦為醫師（見本院卷
    第38頁委任狀），如上訴人確有受傷，當無遲誤治療、驗傷
    之理；則上訴人於衝突後月餘，僅就公然侮辱提出告訴，且
    迄無左臉、左肩之驗傷資料，即與常情有違，本院殊難採信
    其主張。至於蔡昌憲固證稱上訴人「左臉有一點紅紅的」（
    見原審卷第132頁背面筆錄），但皮膚發紅原因不止一端，
    乃至於身體健康是否已受損，均賴專業醫師診斷；蔡昌憲既
    無從目測判定上訴人是否已受傷，尚無從僅憑此部分不完整
    證詞推論上訴人左臉、左肩已受傷。
  (五)末查，上訴人固主張其因被上訴人行為致罹患憂鬱症等精神
    疾病，並提出臺大醫院診斷證明書為證（見原審卷第7頁）
    。然而，被上訴人並無傷害與妨害名譽行為，已如前述；何
    況，上訴人自承於98年2月3日方就醫（見本院卷第65頁正面
    ），距兩造97年10月17日衝突已有3個月以上，且上訴人早
    在97年11月29日、同年12月5日先後向警方告訴，亦未提及
    精神受創等節，尤難認定上訴人因此罹患憂鬱症等疾病。嗣
    本院囑託鑑定上訴人病因，台大醫院99年1月27日校附醫秘
    字第0990000377號回覆：「…然而李女士初次至本院精神醫
    學部就診之日期為98年2月3日，當時之病歷紀錄雖亦提及與
    人發生爭吵之情況，然已有數月之間隔，難以完全斷定憂鬱
    及焦慮狀態與過去之爭吵是否有直接之因果關係，是故僅就
    病歷及其他書面資料，實難達成鑑定之目的。目前精神醫學
    領域對憂鬱症之病因認定多採『生物─心理─社會」觀點；
    簡言之，憂鬱症為一多因性之精神疾患，可能受社會因子之
    影響，亦可能存在生理、心理上之宿因。單一之衝突事件，
    固然對憂鬱症之發生為不利因子，但欲判定疾患是否完全歸
    因於某事件，縱使當面進行完整之司法精神鑑定，亦有窒礙
    之處。…」（見本院卷第59頁）。則上訴人仍執前詞，謂被
    上訴人有毆打、辱罵等行為，進而導致上訴人患有憂鬱等疾
    病云云，洵無足採。
  (六)上訴人既未能舉證證明被上訴人有何侵權行為，其請求30萬
    元損害賠償，並張貼道歉啟事，於法無據。
五、綜上所述，上訴人主張於97年10月17日19時許，在台北市○
    ○○路○段9巷內，遭甲○○謾罵並拍打左臉與肩膀，致受有
    左臉頰及左肩紅腫瘀血之傷害，丁○○亦當場出言辱罵上訴
    人，致上訴人身心受創一節，尚無足採。從而，上訴人依據
    侵權行為法則，訴請被上訴人應連帶給付上訴人30萬元。並
    應將附件所示道歉啟事刊登於台北市中正區新營里及該里第
    2鄰公告欄1個月。為無理由，應予駁回。是則原審依此駁回
    其訴，經核並無違誤，上訴意旨指摘原判決不當，求予廢棄
    改判，為無理由，應予駁回。
六、本件為判決基礎之事證已明，兩造其餘主張、陳述及所提證
    據，經審酌後，認均與本件結論無礙，不再一一論列，併予
    敘明。
七、據上論結，本件上訴為無理由，爰判決如主文。
中    華    民    國    99    年    4     月    6     日
                    民事第十七庭
                        審判長法  官  藍文祥
                              法  官  張競文
                              法  官  吳燁山
正本係照原本作成。
如不服本判決，應於收受送達後20日內向本院提出上訴書狀，其
未表明上訴理由者，應於提出上訴後20日內向本院補提理由書狀
（均須按他造當事人之人數附繕本）上訴時應提出委任律師或具
有律師資格之人之委任狀；委任有律師資格者，另應附具律師資
格證書及釋明委任人與受任人有民事訴訟法第466條之1第1項但
書或第2項（詳附註）所定關係之釋明文書影本。
中    華    民    國    99    年    4     月    7     日
                              書記官  于  誠
附註：
民事訴訟法第466條之1（第1項、第2項）：
對於第二審判決上訴，上訴人應委任律師為訴訟代理人。但上訴
人或其他法定代理人具有律師資格者，不在此限。
上訴人之配偶、三親等內之血親、二親等內之姻親，或上訴人為
法人、中央或地方機關時，其所屬專任人員具有律師資格並經法
院認為適當者，亦得為第三審訴訟代理人。

司法院資訊處製作；財團法人民間司法改革基金會備份。
